臺灣屏東地方法院民事判決　　　　　　　 95年度訴字第223號
原　　　告　戊○○
訴訟代理人　陳純青 律師
被　　　告　乙○○
訴訟代理人　辛○○
被　　　告　黃忠義
　　　　　　己○○
　　　　　　丁○○
兼上列3人共同
訴訟代理人　丙○○　　住同上
被　　　告　甲○○　　住同上
　　　　　　庚○○○　住屏東縣.
　　　　　　　　　　　　　號
上列當事人間請求分割共有物事件，本院於民國96年7 月25日言
詞辯論終結，判決如下：
    主  文
兩造共有坐落屏東縣潮州鎮○○○段第六五三地號、地目田、面
積九七八一平方公尺土地，分割方法如下：如附圖(一)所示編號Ｂ
部分面積八四八平方公尺、編號Ｇ部分二二六０平方公尺分歸原
告取得；編號Ａ部分八四八平方公尺、編號Ｆ部分二二六０平方
公尺分歸被告乙○○取得；編號Ｃ部分八四八平方公尺、Ｈ部分
二三五八平方公尺分歸被告丙○○、黃忠義、己○○、丁○○、
甲○○、庚○○○按應有部分各六分之一保持共有；編號Ｄ部分
面積一九四平方公尺由原告與被告乙○○按應有部分各二分之一
保持共有；編號Ｅ部分面積一六五平方公尺由兩造按應有部分保
持共有。
訴訟費用由兩造按原應有部分比例負擔。
    事實及理由
一、本件被告甲○○未於言詞辯論期日到場，核無民事訴訟法第
    386 條各款所列情形，爰依原告聲請，由其一造辯論而為判
    決。
二、原告主張：
    坐落屏東縣潮州鎮○○○段第653 地號、地目田、面積9781
    平方公尺土地（下稱系爭土地），係兩造所共有，原告應有
    部分為3 分之1 ，被告乙○○應有部分為3 分之1 ，被告丙○○應有部分為18分之1 ，被告黃忠義應有部分為18分之1
    ，被告己○○應有部分為18分之1 ，被告丁○○應有部分為
    18分之1 ，被告甲○○應有部分為18分之1 ，被告庚○○○
    應有部分為18分之1 。按本件共有物並無因物之使用目的有
    不能分割之情形，亦未訂有不分割之期限，茲系爭土地屬農
    業區，共有人先前已有分管之使用情形，始終無法協議分割
    ，為土地經濟效益，及確定符合各人應有部分，並保留地上
    建物，爰依民法第823 條、第824 條之規定請求裁判分割，
    另分鬮圖係於59年簽立，而道路使用的切結書係於72年及87
    年確認，二者並非同時簽定，況依分鬮圖被告乙○○的土地
    無法面臨道路，顯非公允。並聲明：兩造共有系爭土地准予
    分割。
三、被告抗辯：
(1)、被告乙○○部分：同意如附圖(一)所示分割方案。
(2)、被告丙○○、黃忠義、己○○、丁○○、甲○○、庚○○○
    （下稱丙○○等6 人）：被告等人同意維持共有。又原告所
    提的方案，會導致耕作面積零碎，系爭土地前有分鬮圖，應
    依該約定即如附圖(二)所示方法而為分割，被告並願意提供編
    號D 部分土地供被告乙○○通行，原告不承認分鬮圖，卻又
    要依該圖約約定使用道路，顯不合理。又若要分割應將土地
    分成三等分，每一等分均能臨路，無需再有道路保持共有狀
    態之必要。另如依附圖(一)所示方案為分割，編號H 部分南端
    易淹水，不利使用，且於編號H 部分北邊因有房屋，寬度不
    足無法供農耕機通行等語。
四、法院之判斷
(一)、按共有人得隨時請求分割共有物，但因物之使用目的不能分
    割或契約定有不可分割之期限者，不在此限；又共有物之分
    割，依共有人協議之方法行之，分割之方法不能協議者，法
    院得依任何共有人之聲請，以原物分配於各共有人，民法第
    823 條第1 項、第824 條第1 項、第2 項第1 款分別定有明
    文。次按農業發展條例第16條第4 款規定：每宗耕地分割後
    每人所有面積未達０．25公頃者，不得分割；但本條例中華
    民國89年1 月4 日修正施行前之共有耕地，得分割為單獨所
    有，不在此限。查兩造共有之系爭土地，並無不分割之約定
    ，復無法達成分割協議，又系爭土地地目為田，依其使用目
    的並非不能分割，且系爭土地於89年1 月4 日農業發展條例
    修正實行前即為兩造共有之事實，業據原告提出土地登記謄
    本1 件為證，並經本院潮州簡易庭調解不成立，到庭被告亦
    不爭執，揆諸上開規定，原告請求裁判分割系爭土地，洵屬
    有據，應予准許。
(二)、按請求共有物之分割，應由法院依民法第824 條命為適當之
    分配，不受當事人主張之拘束；又分割共有物時，法院應參
    酌當事人之聲明、共有物之性質、經濟效用及全體共有人利
    益等公平決之，有最高法院49年台上字第2569號、55年台上
    字第1982號判例可資參照。經查，系爭土地之使用現況為：
    如附圖(三)所示E 部分為已鋪設柏油之道路，F 、G 部分為被
    告丙○○等6 人之房屋，編號C 、D 部分為原告所有之房屋
    ，A 部分為原告種植檳榔，B 部分由被告庚○○○種植檳榔
    及山蘇等情等情，業經本院會同屏東縣潮州地政事務所人員
    至現場勘驗明確，此有勘驗筆錄、土地複丈成果圖及原告提
    出之照片在卷可稽（見本院卷第61頁至66頁、第84至87頁）
    。
(三)、分管契約，係共有人就共有物之使用、收益或管理方法所訂
    定之契約，而共有人請求分割共有物，應解為有終止分管契
    約之意思。是系爭土地之分管契約，已因被上訴人提起本件
    分割共有物訴訟，而當然終止。且分管契約與協議分割契約
    不同，前者以共有關係繼續存在為前提，後者以消滅共有關
    係為目的，故裁判上分割共有土地時，並非必須完全依分管
    契約以為分割，而應斟酌土地之經濟上價值，並求各共有人
    分得土地之價值相當，利於使用。最高法院85年度台上字第
    53號判決參酌。被告丙○○等6 人抗辯應依分鬮圖即如附圖
    (二)所示方案為分割，惟被告丙○○等6 人所主張之分鬮圖，
    本院審酌其內容應為家產分管之協議，顯非分割之協議，自
    無得逕依該協議而為分割，且縱認係分割協議，亦係民國59
    年7 月27日訂定，原告亦主張已罹時效消滅，自不得持為分
    割之依據，仍應依斟酌土地之經濟上價值而定。再者，此方
    案將使被告乙○○的土地未能面臨道路，被告丙○○等6人
    雖表示願意提供道路供被告乙○○通行，惟以經濟價值而言
    ，被告乙○○的土地顯低於被告丙○○等6 人，被告丙○○
    僅願意提供通路而未同意為任何的補償，顯非公允，依上開
    實務見解，自不宜採為分割之依據。
(四)、本院審酌如附圖(一)所示之分割方案，符合原告及被告乙○○
    的意願，且土地較完整利於土地的使用，被告丙○○等6 人
    雖表示其農耕機無法通行且其分得部分會淹水等語，惟查，
    被告丙○○等6 人所分得之H 部分北端寬有約13.2公尺，足
    供農耕機之通行，且此分割方式係為保留其上被告丙○○等
    6 人之房屋而為，實無不利於被告丙○○等6 人之情，況同
    上地段第654 地號土地為被告丙○○等6 人所有，此為被告
    丙○○等6 人所不否認，則將H 部分分歸被告丙○○等6人
    所有，可使其將二筆土地合併使用，更有利於其發揮土地的
    經濟效益，至渠等抗辯有淹水之虞，希望有所補償云云，惟
    其抗辯會淹水之部分，於其自行主張的附圖(二)所示分割方案
    中，仍同意分得該部分，顯見其所述之淹水之情，並無影響
    其土地的利用。再者，被告丙○○等6 人於訴訟審理過程中
    ，對於分割方案多有主張，其對於如附圖(一)所示之方案，亦
    曾表示同意（見本院卷第159 頁），顯認此方案對其並無不
    利，是認於發揮系爭土地最大功效、考量系爭土地的經濟效
    益、保留各共有人之房屋及尊重各共有人意願等情，爰將系
    爭土地分割如主文第1 項所示。
五、結論：原告之訴為有理由，依民事訴訟法第 385 條第 1 項
    前段、第78條、第80條之1 ，判決如主文。
中　　華　　民　　國　　96　　年　　8 　　月　　7 　　日
                  民事第二庭   審判長法  官  阮世賢
                                     法  官  林孟和
                                     法　官　吳思怡
正本係照原本作成。
如不服本判決，應於收受送達後20日內向本院提出上訴書狀，
中　　華　　民　　國　　95　　年　　8 　　月　　7 　　日
                               書記官　王秋淑
